【裁判字號】    90,台上,4094
【裁判日期】    900705
【裁判案由】    竊盜
【裁判全文】
最高法院刑事判決                                九十年度台上字第四○九四號
    上  訴  人  丁○○
    選任辯護人  邱創舜律師
    上  訴  人  乙○○
                丙○○
                甲○○
右上訴人等因竊盜案件，不服臺灣高等法院中華民國八十九年五月十二日第二審更審
判決（八十八年度上更(一)字第五八六號，起訴案號：臺灣宜蘭地方法院檢察署八十四
年度偵字第一九一九、二一九一、二五一一、二三一四號），提起上訴，本院判決如
左：
    主  文
原判決撤銷，發回台灣高等法院。
    理  由
本件原判決認定上訴人丁○○係大晟砂石廠負責人，上訴人乙○○、丙○○、甲○○
係合泉土木包工業合夥人，合泉土木包工業標得台灣省水利局宜蘭縣蘭陽溪五結堤防
工程，因該工程之工地係位於宜蘭縣羅東溪行水區內，以該工程施工之故，便於竊取
河床上之砂石。上訴人丁○○、乙○○、丙○○、甲○○四人乃共同基於犯意之聯絡
，意圖為自己不法之所有，自民國八十四年六月二十三日上午八時起僱用有共同犯意
之朱俊樺（一審判刑確定）擔任挖土機司機，共同竊取宜蘭縣羅東溪行水區，清洲橋
往上游約二百公尺處河床上之砂石，得手後由有共同犯意聯絡不詳姓名綽號「明鴻」
之成年男子在現場負責安排將共同竊得之砂石分別運往大晟砂石場堆放及上開蘭陽溪
五結堤防工程工地供回填之用。計於同年六月廿三日至廿五日，分別共同竊取砂石四
十台、四十台、二十台（每台約十六立方米）。同案具有共同犯意聯絡已判處罪刑確
定之砂石車司機陳俊毓則於同年六月二十四日起至同月二十五日止、張榮顯於同年六
月二十五日分別駕駛砂石車，負責載運砂石前往大晟砂石場堆放及上開蘭陽溪五結堤
防工程工地。嗣於同年月二十五日上午九時三十分許，挖土機司機朱俊樺、砂石車司
機陳俊毓、張榮顯（一審判刑確定）及甲○○四人正共同竊取砂石之際為警在前開地
點當場查獲等情，因而撤銷第一審不當之科刑判決，仍論處上訴人等結夥三人以上竊
盜罪刑，固非無見。
惟查：（一）、連續犯之成立，除主觀上須基於一個概括之犯意外，客觀上須先後數
行為，逐次實施而具連續性，侵害數個同性質之法益，其每一前行為與次行為，依一
般社會健全觀念，在時間差距上，可以分開，在刑法評價上，各具獨立性，每次行為
皆可獨立成罪，構成同一之罪名，始足當之；如數行為於同時同地或密切接近之時地
實施，侵害同一之法益，各行為之獨立性極為薄弱，依一般社會健全觀念，在時間差
距上，難以強行分開，在刑法評價上，以視為數個舉動之接續施行，合為包括之一行
為予以評價，較為合理，則屬接續犯，而為包括之一罪。原判決認定上訴人等藉施工
之便，自八十四年六月二十三日起至同月二十五日與已判刑確定之朱俊華等人共同竊
取上開行水區內河床上之砂石，計一百台，每台約十六立方米，上訴人等藉施工之便
，連續數日，竊取一百台之砂石，是否基於概括之犯意，抑或單一犯意，其每次竊取
行為是否獨立成罪，抑或為接續行為，原判決於事實欄並未明白之認定，理由亦未詳
為說明，即以「前後三日盜取砂石，僅屬單一之竊盜行為」（原判決第九面第十行）
而論以一罪，自有理由不備及適用法則不當之違法。（二）、科刑之判決書，須將認
定之犯罪事實詳記於事實欄，然後於理由內逐一說明其憑以認定之證據，以使事實與
理由兩相一致，方為合法。如其事實記載與理由說明不相一致，或判決理由之記載前
後互相齟齬，即屬理由矛盾，按諸刑事訴訟法第三百七十九條第十四款之規定，其判
決當然為違背法令，足以構成撤銷之原因。原判決事實欄記載，上訴人等四人基於共
同犯意而僱用朱俊華以挖土機竊取砂石，再由有共同犯意之「明鴻」在場指揮，由陳
俊毓、張榮顯以砂石車載往大晟砂石場堆放及上開蘭陽溪五結堤防工程工地。依此，
係認上訴人等僅係共謀共同正犯，而未參與在場之實施。但依原判決理由所載，朱俊
華曾供述，其為林福連所載，丁○○同行，二人要其明天找「阿萬」，並帶其至要挖
掘處，另丙○○於二十五日有在現場指揮其做路除草再挖。上訴人甲○○，於警訊亦
供，因回填砂石不夠，乙○○叫其上挖，挖土機係其叫，其開一部卡車，有請司機去
挖，另有二部砂石車。而上訴人乙○○於警訊中亦供，現場係丙○○、甲○○指使盜
採，其於二十五日早上有依二人之要求，在清洲橋下，計算載運至大晟砂石場卡車之
台數（原判決第五面第七至十二行，第七面第九至十三行，第四面倒數第四行至第五
面第二行）。如果無訛，上訴人丙○○、甲○○、乙○○除共謀外，並進而在現場參
與盜採砂石，原判決事實未予明白認定，已使其理由之說明失所依據，且原判決事實
認定僅二部砂石車載運，亦與理由說明不符，又致上訴人等一再爭辯其等並未參與盜
採之實施，自係違法。（三）、按在行水區內擅採砂石係違反水利法第七十條第三款
規定，而違反該條規定，因而損害他人權益者，同法第九十二條之一中段有刑罰之規
定。原判決於理由中，以上訴人丙○○於警訊中所供，朱俊華盜採砂石時，曾挖到農
民所種花生，而由上訴人丁○○負責賠償，資為不利上訴人丁○○之認定。另依卷內
資料，證人林賀然，亦稱其種之花生有被損壞而由丁○○賠償（第一三九三三號警卷
第四十五、四十六頁）。依此，似有水利法第九十二條之一中段之適用，原判決未併
予論處，不無疏漏。（四）、原判決以上訴人丙○○所供倒在回填處所約六台共約九
十六立方米（即每台約十六立方米），而朱俊華供稱共挖約一百台，乃認上訴人等共
約竊取一千六百立方米。惟查上訴人等於原審即辯稱，每台砂石車裝載為八立方米，
而依卷內資料，現場計拍得三部砂石車（第一三五五六號警卷第三二至三六現場照片
），究該三部砂石車之每車之載運量非不能調查，此攸關竊盜所得，亦與量刑有關，
原審未予調查，遽以認定，尚嫌速斷。以上諸端，或為上訴意旨所指摘，或為本院得
依職權調查之事項，應認原判決有撤銷發回之原因。又本件雖屬刑事訴訟法第三百七
十六條第二款所列之案件，惟於修正刑事訴訟法施行前原得上訴於第三審法院，且已
繫屬於法院，依刑事訴訟法施行法第五條第一項規定，仍應依施行前之法定程序終結
之，附此明。
據上論結，應依刑事訴訟法第三百九十七條、第四百零一條，判決如主文。
中      華      民      國     九十     年      七      月      五      日
                              最高法院刑事第二庭
                                  審判長法官  莊  來  成
                                        法官  謝  俊  雄
                                        法官  白  文  漳
                                        法官  蘇  振  堂
                                        法官  吳  昆  仁
      右正本證明與原本無異
                                              書  記  官
中      華      民      國     九十     年      七      月     十一     日


司法院資訊處製作；財團法人民間司法改革基金會備份。
